ACORDAO-COMPLETO-2486304

ACÓRDÃO 19005/2021 ATA 41/2021 - SEGUNDA CÂMARA

VISTOS, relatados e discutidos estes autos de alteração da pensão civil deferida pela administração do Tribunal Superior do Trabalho em favor de Therezinha de Jesus Chavarry a partir do falecimento de Henrique Chavarry da Silva;
ACORDAM os Ministros do Tribunal de Contas da União, reunidos em Sessão da 2ª Câmara, nos termos do art. 71, III e IX, da Constituição de 1988, e dos arts. 1º, V, 39, II, e 45 da Lei nº 8.443, de 1992, além dos arts. 260, § 1º, e 262, § 2º, do RITCU, ante as razões expostas pelo Relator, em:
9.1. reconhecer o registro tácito para os atos de alteração da pensão civil instituída por Henrique Chavarry da Silva em favor de Therezinha de Jesus Chavarry (à Peça 13 sob o n.º 20788401-05-2006-000009-1 e à Peça 14 sob o n.º 20788401-05-2006-000010-5) , nos termos, por analogia, da Tese n.º 445 de Repercussão Geral no STF e da subsequente jurisprudência inaugurada pelo TCU a partir do Acórdão 122/2021-TCU-Plenário;
9.2. determinar que, no prazo de 15 (quinze) dias contados da notificação desta deliberação, a administração do Tribunal Superior do Trabalho dê ciência da presente deliberação do TCU à interessada apontada pelo item 9.1 deste Acórdão;
9.3. enviar a cópia do presente Acórdão, com o Relatório e a Proposta de Deliberação, à administração do Tribunal Superior do Trabalho, para ciência e efetivo cumprimento ao item 9.2 deste Acórdão; e
9.4. promover o arquivamento do presente processo.

Pensão Civil deferida pela administração do Tribunal Superior do Trabalho em favor de Therezinha de Jesus Chavarry, a partir do falecimento de Henrique Chavarry da Silva.

Segunda Câmara

Tribunal Superior do Trabalho.

3. Interessada: Therezinha de Jesus Chavarry (CPF XXX.650.291-XX).

13.1. Ministros presentes: Bruno Dantas (Presidente), Aroldo Cedraz e Raimundo Carreiro.
13.2. Ministro-Substituto presente: André Luís de Carvalho (Relator).

ANDRÉ DE CARVALHO

Trata-se de dois atos de alteração da pensão civil deferida pela administração do Tribunal Superior do Trabalho em favor de Therezinha de Jesus Chavarry a partir do falecimento de Henrique Chavarry da Silva.
2.	Após a análise final do feito, o Auditor Federal Osvaldo Nunes Alves lançou o seu parecer conclusivo à Peça 22, com a anuência, por delegação de competência, do diretor da Sefip (Peça 23) , nos seguintes termos:
	" (...)  4. Esta Unidade Técnica elaborou instrução do feito com proposta de ilegalidade do ato de pensão do instituidor Henrique Chavarry da Silva, em razão da inclusão, nos proventos de pensão, da vantagem 'opção', uma vez que o ex-servidor faleceu na atividade (peça 16) .
	5.	O Ministério Público propôs que os presentes autos fossem sobrestados até que a decisão do STF acerca da matéria se tornasse definitiva (peça 18) .
	6.	O Relator, por sua vez, fez determinação à Sefip, nos seguintes termos (peça 19) :
 	'Determino, portanto, em sintonia com o parecer do MPTCU (Peça 18) , o envio do presente processo à Sefip para que promova o sobrestamento deste feito, nos termos do art. 157 do RITCU, até o superveniente deslinde dos eventuais embargos opostos em face dessa decisão do STF no RE 636.553/RS com vistas à modulação dos respectivos efeitos, sem prejuízo de determinar que, diante do subsequente transcurso do prazo máximo de 180 (cento e oitenta) dias sem esse suposto deslinde dos embargos pelo STF, a unidade técnica passe a retomar o andamento do feito, submetendo o processo ao Gabinete do Ministro-Relator.'
	7.	Em verificação feita no sítio do STF, constatou-se que os autos do RE 636.553/RS ainda não tiveram decisão definitiva (peça 20) . Desse modo, transcorridos mais de 180 (cento e oitenta) dias sem deslinde dos embargos pelo STF, e cumprindo determinação do Relator constante da peça 19, esta Unidade Técnica considera que o processo pode prosseguir com a ratificação da proposta de ilegalidade contida na instrução de peça 16. 
CONCLUSÃO
	8.	Em razão do exposto e tendo em vista as análises realizadas nos atos de concessão de pensão civil de Therezinha de Jesus Chavarry, esta Unidade Técnica considera que os atos em tela devem receber a chancela de ilegalidade e negado seu registro por esta Egrégia Corte, em razão da inclusão, nos proventos pensionais, da vantagem 'opção', uma vez que o ex-servidor faleceu na atividade.
	9. 	Destaque-se que a análise deste processo levou em conta os dispositivos da Resolução TCU 315/2020. 
	PROPOSTA DE ENCAMINHAMENTO
	10.	Ante o exposto, com fundamento nos arts. 71, inciso III, da Constituição Federal, 1o, inciso V, e 39, inciso II, da Lei n. 8.443/1992 e 260, §§ 1o e 2º, do Regimento Interno do Tribunal de Contas da União, propõe-se:	
	a) considerar ILEGAL e negar o registro dos atos de alteração de pensão em favor de Therezinha de Jesus Chavarry (CPF: XXX.650.291-XX) ;
	b) dispensar o ressarcimento das quantias indevidamente recebidas de boa-fé, nos termos da Súmula TCU n. 106;
	c) determinar ao Tribunal Superior do Trabalho, com fundamento no art. 45 da Lei 8.443/1992 e no art. 4º, inciso I, da Resolução TCU 315/2020, que:
	c.1) no prazo de quinze dias, faça cessar os pagamentos decorrentes dos atos impugnados por esta Corte, sob pena de responsabilidade solidária da autoridade administrativa omissa, nos termos do art. 262 do Regimento Interno/TCU;
	c.2) envie, no prazo de trinta dias, pelo Sistema e-Pessoal, com fulcro no art. 19, § 3º, da IN TCU 78/2018, novo ato livre da irregularidade detectada;
	c.3) dê ciência, no prazo de 15 (quinze) dias, do inteiro teor desta deliberação à interessada, alertando-a de que o efeito suspensivo proveniente da interposição de eventuais recursos junto ao TCU não a exime da devolução dos valores percebidos indevidamente após a respectiva notificação, caso esses não sejam providos; 
 c.4) encaminhe ao Tribunal, no prazo de 30 (trinta) dias contados da ciência da decisão, documento apto a comprovar que a interessada tomou conhecimento do acórdão."
3.	Enfim, por intermédio do Exmo. Sr. Procurador Sérgio Ricardo Costa Caribé, o MPTCU divergiu da aludida proposta da unidade técnica, tendo consignado, para tanto, o seu parecer à Peça 26 nos seguintes termos:
" (...) Trata-se da apreciação, para fins de registro, de atos de pensão civil emitidos pelo Tribunal Superior do Trabalho, com proposta de encaminhamento da Unidade Técnica pela ilegalidade.
2.	No entanto, tendo em vista que os referidos atos deram entrada neste Tribunal há mais de 5 anos, cabe analisar a referida proposta à luz da decisão do Supremo Tribunal Federal (STF) que transitou em julgado nos autos do Recurso Extraordinário RE 636.553/RS, relatado pelo Ministro Gilmar Mendes.
3.	Nos autos do referido RE foi fixada nova tese em sede de repercussão geral acerca do prazo para a apreciação dos atos sujeitos a registro (tema 445) :
'Em atenção aos princípios da segurança jurídica e da confiança legítima, os Tribunais de Contas estão sujeitos ao prazo de 5 anos para o julgamento da legalidade do ato de concessão inicial de aposentadoria, reforma ou pensão, a contar da chegada do processo à respectiva Corte de Contas. (RE 636.553/RS, Pleno, rel. E. Ministro Gilmar Mendes) '
4.	Ao rejeitar os embargos de declaração interpostos contra o referido decisum, o Ministro Gilmar Mendes deixou claro em seu voto que o referido prazo deve ser contado de forma ininterrupta a partir da chegada do processo à respectiva corte de contas e, passado esse prazo, o ato restará automaticamente estabilizado, senão vejamos:
'Trata-se de prazo ininterrupto, a ser computado a partir da chegada do processo à respectiva corte de contas - ou, como definido pelo Ministro Roberto Barroso durante o julgamento, um verdadeiro período de 'cinco anos tout court'.
Passado esse prazo sem finalização do processo, o ato restará automaticamente estabilizado. Abre-se, a partir daí, a possibilidade de sua revisão, nos termos do art. 54 da Lei 9.873/1999.
 (...) 
No tocante à natureza do prazo, constata-se, ante o já exposto, que, com base na segurança jurídica e na proteção da confiança, aplicou-se por analogia prazo decadencial de cinco anos para o julgamento da legalidade do ato de concessão inicial de aposentadoria, reforma ou pensão, a partir da chegada do processo ao respectivo tribunal de contas.
Trata-se de prazo ininterrupto, tout court, que, uma vez atingido, faz com que o ato seja considerado tacitamente apreciado, isto é, tacitamente registrado. Não há de se falar, por consequência, na aplicação de eventuais exceções previstas justamente na Lei 9.784/1999, cuja incidência foi afastada no julgamento de mérito. (ED no RE 636.553/RS, Pleno, rel. E. Ministro Gilmar Mendes) (grifei) '
5.	Além disso, o eminente Relator ressaltou em seu voto não haver a necessidade de modulação dos efeitos da referida decisão, a qual deve ser aplicada de forma imediata e com efeitos ex tunc, nos seguintes termos:
'Na presente ação, a decisão tomada por esta Corte teve justamente como fundamento os princípios da segurança jurídica e da confiança legítima, de modo a afastar a ocorrência de eventuais abusos na demora do exercício da competência constitucional definida no art. 71, III, CF. Ou seja, a aplicação imediada do julgado, com efeitos ex tunc, apresenta-se mais coerente com a necessidade de preservação do interesse social e da segurança jurídica. (ED no RE 636.553/RS, Pleno, rel. E. Ministro Gilmar Mendes) (destaques inseridos) '
6.	No âmbito deste Tribunal a referida decisão já foi objeto de análise por meio do Acórdão 122/2021-TCU-Plenário, relatado pelo Ministro Walton Alencar Rodrigues, oportunidade na qual foi ressaltada a possibilidade de revisão de ofício do ato registrado tacitamente no prazo de 5 anos a contar do referido registro, cuja ementa transcreve-se a seguir:
'ATOS DE PENSÃO MILITAR. LEGALIDADE DE UM ATO. ILEGALIDADE DOS DEMAIS ATOS. TRANSCURSO DO PRAZO DE 5 ANOS DESDE A ENTRADA DOS ATOS ILEGAIS NO TCU. ATOS TACITAMENTE REGISTRADOS, CONSOANTE ENTENDIMENTO DO STF NOS EMBARGOS DE DECLARAÇÃO NO RECURSO EXTRAORDINÁRIO 636.553/RS, EM 4/12/2020. POSSIBILIDADE DE REVISÃO DE OFÍCIO, COM FULCRO NO ART. 54 DA LEI 9.874/1999, C/C O ART. 260, § 2º, DO RI/TCU. DETERMINAÇÃO INSTAURAÇÃO DE PROCEDIMENTO DE REVISÃO DE OFÍCIO. OUTRAS DETERMINÇÔES À SEFIP. 1. Passados cinco anos, contados de forma ininterrupta, a partir da entrada do ato de admissão e de concessão de aposentadoria, reforma e pensão (CF, 71, III) no TCU, o ato restará automaticamente estabilizado e considerado registrado tacitamente (RE 636.553/RS, Pleno, rel. E. Ministro Gilmar Mendes) . 2. Estabilizado o ato, abre-se, a partir daí, a possibilidade de sua revisão, nos termos do art. 54 da Lei 9.874/1999 (ED no RE 636.553/RS, Pleno, rel. E. Ministro Gilmar Mendes) . (grifei) '
7.	In casu, os atos constantes dos autos foram disponibilizados ao TCU em 19/9/2006, ou seja, há mais de 5 anos. Assim, verifica-se que o seu registro tácito ocorreu em 19/9/2011 e o seu aperfeiçoamento definitivo ocorreu em 19/9/2016, não sendo mais possível, portanto, revisá-lo de ofício. 
8.	Ante o exposto, este membro do Ministério Público de Contas entende que os presentes autos estão aptos a serem arquivados, devendo-se, previamente, dar ciência ao órgão de origem."
É o Relatório.

Rubem Jorge e Costa (10.934-E/OAB-DF), Nardenn Souza Porto, entre outros, representando Therezinha de Jesus Chavarry.

Procurador Sergio Ricardo Costa Caribé.

PENSÃO CIVIL. INDEVIDA VANTAGEM COMO "OPÇÃO". DECURSO, TODAVIA, DE CINCO ANOS DESDE A ENTRADA DO ATO NO TCU. APLICAÇÃO PELO TCU DA TESE N.º 445 DE REPERCUSSÃO GERAL NO STF. REGISTRO TÁCITO. ARQUIVAMENTO. COMUNICAÇÕES.

PENSÃO CIVIL (PCIV)

Secretaria de Fiscalização de Integridade de Atos e Pagamentos de Pessoal e de Benefícios Sociais (Sefip).

Trata-se de atos de alteração da pensão civil deferida pela administração do Tribunal Superior do Trabalho sob as seguintes condições:
	Peça
	Instituidor
	Tipo de Ato
	Data de Óbito
	Vigência
	Enviado ao TCU
	Beneficiária

	13
	Henrique Chavarry da Silva
	Alteração
	23/2/1974
	12/7/1994
	19/9/2006
	- Therezinha de Jesus Chavarry (viúva) 

	14
	Henrique Chavarry da Silva
	Alteração
	23/2/1974
	1º/1/1997
	19/9/2006
	- Therezinha de Jesus Chavarry (viúva) 

2.	Como visto, após a análise final do feito, a Sefip pugnou pela ilegalidade dos atos de alteração da pensão civil instituída por Henrique Chavarry da Silva (Peças 13 e 14) , ao vislumbrar que, diante do falecimento do aludido instituidor em atividade, não subsistiria o fundamento legal para a concessão da vantagem como "opção" prevista no art. 2º da Lei n.º 8.911, de 1994, e no art. 18 da Lei n.º 11.416, de 2006.
3.	O MPTCU manifestou, todavia, a sua discordância em relação à aludida proposta da unidade técnica, tendo anotado, para tanto, que a necessidade do registro tácito para os aludidos atos teria surgido em 19/9/2011, ao passo que o definitivo aperfeiçoamento desse registro pelo escoamento do prazo de revisão de ofício teria ocorrido em 19/9/2016, não podendo o TCU tentar passar, pois, a promover a subsequente revisão de ofício em sintonia, assim, com o RE 636.553-RS e com o Acórdão 122/2021-TCU-Plenário, e, desse modo, o Parquet especial sugeriu o arquivamento do presente feito.
4.	O TCU pode incorporar o parecer do MPTCU a estas razões de decidir.
5.	Bem se vê que os atos de alteração da pensão civil instituída por Henrique Chavarry da Silva (Peças 13 e 14) tenderiam a padecer de ilegalidade, pois o instituidor teria falecido em atividade, estando, nesse caso, o entendimento do TCU fixado pelo aludido Acórdão 2076/2005-TCU-Plenário no sentido de ser indevido o pagamento da aludida vantagem como "opção" prevista no art. 193 da Lei n.º 8.112, de 1990.
6.	A despeito, contudo, da suposta ausência de fundamento legal para a concessão da vantagem como "opção" na alteração da pensão civil instituída por Henrique Chavarry da Silva, o TCU pode admitir, no presente momento, o registro para os aludidos atos de alteração da pensão civil, pois eles teriam entrado no TCU há mais de cinco anos (em 19/9/2006 - Peças 13 e 14) , e esse procedimento estaria em plena sintonia com a Tese n.º 445 fixada no bojo do Recurso Extraordinário 636.553-RS em repercussão geral pelo STF e em consonância, ainda, com a subsequente jurisprudência inaugurada pelo TCU a partir do Acórdão 122/2021 prolatado pelo Plenário sob a relatoria do Ministro Walton Alencar Rodrigues.
7.	No bojo, aliás, do aludido Recurso Extraordinário 636.553-RS em repercussão geral, a referida Tese n.º 445 teria sido fixada pelo STF nos seguintes termos: "Em atenção aos princípios da segurança jurídica e da confiança legítima, os Tribunais de Contas estão sujeitos ao prazo de 5 anos para o julgamento da legalidade do ato de concessão inicial de aposentadoria, reforma ou pensão, a contar da chegada do processo à respectiva Corte de Contas."
8.	De toda sorte, ao promover, todavia, o subsequente julgamento dos embargos de declaração sob a relatoria do Ministro Gilmar Mendes, o STF passou a admitir a superveniente revisão desses atos tacitamente registrados em face dos eventuais vícios materiais subjacentes e, para tanto, teria sido fixado o seguinte esclarecimento adicional: " (...) passado esse prazo [de cinco anos, contado de forma ininterrupta, a partir da chegada do processo à corte de contas] sem finalização do processo, o ato restará automaticamente estabilizado. Abre-se, a partir daí, a possibilidade de sua revisão, nos termos do art. 54 da Lei 9.873/1999"; devendo essa referência legal ser aí entendida, entretanto, como "Lei 9.784/1999", e não como "Lei 9.873/1999", diante da necessária referência ao prazo decadencial quinquenal.
9.	Ocorre, contudo, que, a partir desse registro tácito dos aludidos atos de alteração da pensão civil em 19/9/2011, o definitivo aperfeiçoamento desse registro pelo escoamento do prazo de 5 (cinco) anos para a revisão de ofício teria ocorrido em 19/9/2016, não podendo o TCU tentar promover, então, a suscitada revisão de ofício sobre os supostos vícios materiais subjacentes em plena consonância, desse modo, com a referida Tese n.º 445 fixada em repercussão geral pelo STF, após os aludidos embargos de declaração, e com o art. 260, § 2º, do RITCU, ao estabelecer a seguinte premissa:
"Art. 260 - § 2º O acórdão que considerar legal o ato e determinar o seu registro não faz coisa julgada administrativa e poderá ser revisto de ofício pelo Tribunal, com a oitiva do Ministério Público e do beneficiário do ato, dentro do prazo de cinco anos da apreciação, se verificado que o ato viola a ordem jurídica, ou a qualquer tempo, no caso de comprovada má-fé."
10.	Diante, portanto, dos elementos de convicção até aqui obtidos neste processo, o TCU pode reconhecer o registro tácito para os atos de alteração da pensão civil instituída por Henrique Chavarry da Silva em sintonia com a aludida Tese n.º 445 de Repercussão Geral no STF e com a subsequente jurisprudência inaugurada pelo TCU a partir do Acórdão 122/2021-TCU-Plenário.
Ante o exposto, pugno pela prolação do Acórdão ora submetido a este Colegiado.
TCU, Sala das Sessões, em 30 de novembro de 2021.
Ministro-Substituto ANDRÉ LUÍS DE CARVALHO 
Relator